【裁判字號】    98,簡上,1097
【裁判日期】    981224
【裁判案由】    偽造文書等
【裁判全文】
臺灣板橋地方法院刑事判決            98年度簡上字第1097號
上  訴  人
即  被  告  乙○○
上列被告因偽造文書案件，不服本院於中華民國98年7 月30日所
為98年度簡字第5282號刑事簡易第一審判決（聲請簡易判決處刑
案號：97年度偵緝字第2905號），本院管轄第二審之合議庭判決
如下：
    主  文
上訴駁回。
    事  實
一、乙○○於民國92年12月5 日召集互助會，由其自任會首，召
    集戊○○、丁○○、丙○○等人為互助會員，連同會首共計
    21會，約定會期自92年12月5 日起至94年8 月5 日止，採內
    標制，每月5 日晚間8 時在臺北縣保橋市○○路91號舉行開
    標事宜。乙○○竟意圖為自己不法之所有，基於行偽造準私
    文書之犯意，於93年10月5 日，利用戊○○未到場參與開標
    之機會，冒用戊○○之名義，在標單上偽造戊○○之姓名並
    填寫投標金額新臺幣（下同）8 千元，表示戊○○願以8 千
    元參與競標之意思，而將該偽造之標單出示予競標時到場之
    互助會會員而行使之，並因此得標。得標後，乙○○再向不
    知情之各活會會員謊稱得標情形，致使各活會會員（包含戊○○）陷於錯誤，誤認該次會期係由戊○○或其他活會會員
    得標，而分別繳納該期活會會款12,000元予乙○○，足以生
    損害於戊○○及其他各活會會員。嗣戊○○於其後會期到場
    投標時，經丁○○告知其已標得會款，察覺有異，始悉上情
    。
二、案經戊○○訴由臺灣板橋地方法院檢察署檢察官偵查後聲請
    以簡易判決處刑。
    理  由
一、本判決後開所引用被告以外之人於審判外之陳述，固屬傳聞
    證據，惟公訴人及被告乙○○就該等審判外陳述之證據能力
    （被告僅爭執證明力），於本案言詞辯論終結前均未聲明異
    議。本院審酌該等證據資料製作時之情況，並無違法不當及
    證明力明顯過低之瑕疵，亦認為以之作為證據應屬適當，依
    刑事訴訟法第159 條之5 規定，認該等證據資料均有證據能
    力。
二、訊據被告固坦承其於92年12月5 日自任會首召集互助會，該
    會會員含會首共計21會，約定每人每會會金2 萬元，採內標
    制，會期自92年12月5 日起至94年8 月5 日止，每月5 日晚
    間在上址開標，93年10月5 日係以會員戊○○之名義得標等
    事實，惟否認有何行使偽造準私文書或詐欺取財之犯行，辯
    稱：戊○○參加伊召集之上開互助會，有與伊約定一人一半
    ，亦即戊○○名義的會份，伊有出一半的錢。93年10月該次
    投標，戊○○有與伊說好，係戊○○本人到場書寫標單投標
    ，並以8 千元得標，其並未冒用戊○○之名義填寫標單及投
    標等語。經查：
(一)、被告前揭犯罪事實，業據證人即告訴人戊○○於警詢及偵查
    中指稱：伊參加被告於92年12月5 日主持之互助會，被告於
    93年10月間，未經伊同意以伊名義冒標。後來係因另一位互
    助會會員丁○○問伊既然已經標到會，為何在開標時還去開
    標現場，伊才知道被冒標（見94年度發查字第957 號偵查卷
    第3 頁、94年度他字第3355號偵查卷第3 頁、97年度偵緝字
    第2905號偵查卷第7 頁）；於本院審理時復到庭具結證稱：
    伊參加被告於92年12月5 日召集之互助會，伊係以自己之名
    義參加1 會，伊並無與被告合資1 會。有一次伊要去標會，
    丁○○跟伊說妳已經死會，憑什麼還來標會，伊才知道有冒
    標的事，並詢問被告。後來被告有說她已經標了1 會，並提
    議伊與會員丙○○一人一半活會，亦即伊與丙○○以後每個
    月各繳1 半的活會會款，被告已標走的死會由被告繼續繳納
    死會的會款，至於伊與丙○○先前已經繳納的活會會款，伊
    忘記當時如何約定，伊也沒有去問過丙○○這件事等語歷歷
    （見本院98年12月10日審判筆錄），證人丁○○於偵查及本
    院審理中亦明確證述：伊有一次要去參加投標，現場伊有看
    到戊○○開的價錢並得標，伊有看到戊○○的標單，但戊○○當天未去現場。嗣後戊○○又來參加投標，伊就問她上次
    不是已經得標，為何還來參加投標。當時戊○○表示伊是活
    會，哪有得標，伊回答上次明明開到妳的標單，怎麼會沒有
    標，她說她沒有標，後來隔不久就倒會等情（見本院同上審
    判筆錄）。經核證人戊○○、丁○○先後之證述均屬一致，
    且其等所述之情節互稽相合，自均堪予採信，被告對於93年
    10 月5日該次開標係由戊○○之名義，以8 千元之利息得標
    乙節亦不爭執，則被告係於93年10月5 日利用戊○○未到場
    投標之機會，冒用戊○○之名義填寫標單並因此得標之犯行
    ，自屬明確。
(二)、證人彭丁美花於本院審理中到庭證以：伊有參加被告之互助
    會，戊○○先得標，下一會是伊得標。戊○○得標當次，戊○○說她欠錢所以來投標，伊有請她先讓伊，但戊○○說她
    也欠錢，所以沒有讓伊。戊○○得標當次，她有聽到被告與
    戊○○在現場說那個會份她們1 人一半，當時伊等3 人在房
    間裡講等語；證人甲○○於本院審理中到庭結證：伊有以「
    劉明玉」之名義參加被告之互助會，戊○○有得標，因為伊
    欠錢，伊有請戊○○將半會讓給伊。戊○○得標那次，被告
    及戊○○均有說到戊○○的會份是與別人一半，被告與戊○○應該是對在場所有參加投標的人說的；證人丙○○於本院
    審理中證陳：伊有參加被告之互助會。開標地點是在聖后宮
    後方的香燭店，戊○○得標當天，伊有去聖后宮，沒有在開
    標現場，但伊確定戊○○有在場，因為她每次開標都會到，
    且住在對面。開完標的當天，伊有聽到甲○○請戊○○將另
    一半之會錢讓給甲○○，結果戊○○沒有同意。戊○○得標
    之前，戊○○及被告均有提到戊○○的會份係與被告一人一
    半等語（以上證詞均見本院同上審判筆錄）。是證人彭丁美
    花、甲○○及丙○○固均證稱戊○○得標當次，戊○○本人
    有在場，且均提及戊○○之會份係與被告或他人一人一半等
    情，惟證人彭丁美花、甲○○及丙○○均為被告聲請傳訊之
    證人，且該等證人至本院作證時，離93年10月由戊○○名義
    得標之時間已逾5 年，其等於交互詰問過程中，對於其他會
    期係由何人得標，其他會員有無得標等事項皆為不記得或不
    知道之證述，而戊○○得標與否、會份是否與他人共資等節
    ，核與該等證人並無何重大利害關係，實屬其等參加本件互
    助會過程中之枝微末節，彭丁美花與丙○○甚而對自己會份
    得標之時間無法確切回憶，惟上開三位證人卻獨能就戊○○
    得標之情節指證歷歷，一致證陳戊○○確有到場投標並得標
    ，且戊○○之會份係與被告一人一半云云，而恰與被告於本
    院審理中之辯解相合，該等證人偏袒迴護被告之情，至為明
    顯。再參酌證人彭丁美花原證稱丁○○所參加4 會均有得標
    ，惟於被告表示丁○○應僅有得標2 會後，彭丁美花旋即改
    稱其僅看過丁○○得標兩次，尤見證人彭丁美花立場之偏頗
    。又依證人彭丁美花、甲○○所述，其二人竟均因欠錢，於
    同次開標日期商請戊○○出讓得標之會份，且除戊○○外，
    其二人未再商請其他得標會員讓會，此實與常情不符。另證
    人丙○○既自承其於戊○○得標當次未在開標現場，其所稱
    確定戊○○有在現場云云，亦無非臆測之詞。從而，證人彭
    丁美花、甲○○及丙○○於本院審理中之證言，因屬附和被
    告之詞而難認客觀真實，均無從採為有利於被告之認定。
(三)、另依證人己○○○於本院審理中所稱：伊有參加被告之互助
    會，伊是死會。伊在得標後就很少去投標現場，戊○○得標
    那次伊有無在現場伊不記得了，伊是聽甲○○說戊○○有標
    走，伊也不知道被告是否與別人共有一會等語（見同上審判
    筆錄），可知證人己○○○因時隔過久，已不記得其有無在
    戊○○得標當次前往投標現場，其證稱曾聽甲○○說戊○○
    有標走乙節，核屬傳聞轉述，且其亦未證述所謂「戊○○有
    標走」，是否確係戊○○本人投標或遭他人冒標，是證人己○○○之證詞，亦無法資為有利於被告之證據。
(四)、綜上，本件事證明確，被告犯行至堪認定。
三、按被告行為後，刑法業於94年2 月2 日修正公布，並自95年
    7 月1 日起施行。修正後刑法第2 條第1 項：「行為後法律
    有變更者，適用行為時之法律。但行為後之法律有利於行為
    人者，適用最有利於行為人之法律。」之規定，係規範行為
    後法律變更所生新舊法律比較適用之準據法，於新法施行後
    ，應適用新法第2 條第1 項之規定，為「從舊從輕」之比較
    。茲將本案所涉法律修正比較適用結果分敘如下：
(一)、刑法第339 條第1 項之詐欺取財罪雖未經修正，然其罰金刑
    部分之法定最低刑度依修正後刑法第33條第5 款之規定，為
    新臺幣1,000 元；依被告行為時之刑罰法律，即依廢止前罰
    金罰鍰提高標準條例第1 條前段及修正前刑法第33條第5款
    之規定，罰金刑之法定最低數額為銀元10元即新臺幣30元，
    比較新舊法之結果，以修正前之規定較有利於被告。
(二)、修正後刑法已將修正前刑法第55條牽連犯之規定刪除，此刪
    除雖非犯罪構成要件之變更，但顯已影響行為人刑罰之法律
    效果，自屬法律有變更。而修正後之刑法，既無牽連犯得論
    以裁判上一罪之情形，被告所犯之數罪，應按其具體情形而
    可能論以數罪併罰，是比較新舊法結果，以適用修正前刑法
    第55條規定論以牽連犯，對被告較為有利。
(三)、綜前修正前、後法律規定比較之結果，修正後之刑法規定並
    未較有利於被告，揆諸前揭說明，本件自應依刑法第2 條第
    1項前段之規定，適用被告行為時即修正前刑法之規定。
(四)、另就易刑處分部分，修正前刑法第41條第1 項前段規定：「
    犯最重本刑為5 年以下有期徒刑以下之刑之罪，而受6 個月
    以下有期徒刑或拘役之宣告，因身體、教育、職業、家庭之
    關係或其他正當事由，執行顯有困難者，得以（銀元）1 元
    以上3 元以下折算1 日，易科罰金。」，上開易科罰金折算
    標準，依被告行為時之廢止前罰金罰鍰提高標準條例第2 條
    前段（已於95年5 月17日公布刪除，並自95年7 月1 日施行
    ）規定，就其原定數額提高為100 倍折算1 日，則本件被告
    行為時之易科罰金折算標準，應以銀元100 元以上300 元以
    下折算1 日，經折算為新臺幣幣值後，應以新臺幣900 元折
    算1 日。惟修正後之刑法第41條第1 項前段規定：「犯最重
    本刑為5 年以下有期徒刑以下之刑之罪，而受6 個月以下有
    期徒刑或拘役之宣告者，得以新臺幣1000元、2000 元 或
    3000元折算1 日，易科罰金。」，經比較修正前後之易科罰
    金折算標準，以適用修正前刑法及廢止前罰金罰鍰提高標準
    條例之規定，較有利於被告。
四、按互助會之標單，僅填寫會員之姓名及一定之金額，其內容
    尚不足以獨立表示一定用意之證明，必須依習慣始足以表示
    該投標之會員願以標單上所載之金額為其競標之利息，應屬
    刑法第220 條第1 項之以私文書論之準私文書（最高法院92
    年度台上字第7231號判決要旨參照）。復按民間互助會已得
    標之死會會員，無論同組何一會員得標及其願出標金若干，
    均須繳納當期全額會款（如係外標，並須另繳納會息），縱
    為會首之上訴人施用詐術，以他會員名義冒標，並向死會會
    員收取會款，因該等死會會員本負有繳納會款之義務，而非
    陷於錯誤而交付上訴人，自無構成詐欺取財罪之可言（最高
    法院83年度台上字第4153號判決意旨可資參酌）。是核被告
    所為，係犯刑法第216 條、第210 條、第220 條第1 項之行
    使偽造準私文書罪及同法第339 條第1 項之詐欺取財罪。被
    告於標單上偽造戊○○署押之行為，為偽造標單準私文書之
    部分行為，其偽造準私文書之低度行為，復為行使之高度行
    為所吸收，均不另論罪。又其上開冒標詐欺取財之犯行，係
    同時向多數之活會會員詐取會款，屬一行為觸犯數同種詐欺
    取財罪名之想像競合犯，應從一重處斷。被告所犯行使偽造
    準私文書罪及詐欺取財罪間，有方法目的之牽連關係，為牽
    連犯，應依修正前刑法第55條後段規定，從一重之行使偽造
    準私文書罪處斷。
五、原審以被告所犯行使偽造準私文書罪及詐欺取財罪，事證明
    確，適用刑事訴訟法第449 條第1 項前段、第3 項、第454
    條第2 項，刑法第2 條第1 項前段、第216 條、第210 條、
    第220 條第1 項、第339 條第1 項、修正前刑法第55條、第
    41條第1 項前段，廢止前罰金罰鍰提高標準條例第2 條，刑
    法施行法第1 條之1 第1 項、第2 項前段之規定（原審判決
    贅引廢止前罰金罰鍰提高標準條例第1 條前段，並漏載刑法
    施行法第1 條之1 條第1 項、第2 項前段之規定，應分別予
    以更正補充），並審酌被告之素行狀況、犯罪動機、目的、
    手段、詐騙所得之金額暨事後否認犯行之態度等一切情狀，
    量處有期徒刑4 月，並諭知如易科罰金以銀元300 元折算1
    日，復敘明被告於中華民國九十六年罪犯減刑條例施行前經
    通緝，未於96年12月31日前自動到案接受審判，故不得減刑
    。又因被告本件冒標時所偽造之標單及其上偽造之署押，均
    未扣案，且依常情難認該標單尚仍留存，故不另為沒收之諭
    知。經核認事用法均無違誤，量刑亦稱妥適，被告上訴意旨
    猶執前詞否認犯罪，並無理由，應予駁回。
據上論斷，應依刑事訴訟法第455 條之1 第1 項、第3 項、第
368 條，判決如主文。
本案經檢察官陳姿雯到庭執行職務。
中    華    民    國    98    年    12    月    24    日
                  刑事第二十庭  審判長法  官  邱景芬
                                      法  官  廖怡貞
                                      法  官  吳佳穎
以上正本證明與原本無異
不得上訴。
                                書記官  黃炎煌
中    華    民    國    98    年    12    月    24    日
附錄本案論罪科刑法條全文：
中華民國刑法第216條
行使第210 條至第215 條之文書者，依偽造、變造文書或登載不
實事項或使登載不實事項之規定處斷。
中華民國刑法第210條
偽造、變造私文書，足以生損害於公眾或他人者，處5 年以下有
期徒刑。
中華民國刑法第220條第1項
在紙上或物品上之文字、符號、圖畫、照像，依習慣或特約，足
以為表示其用意之證明者，關於本章及本章以外各罪，以文書論
。
中華民國刑法第339條第1項
意圖為自己或第三人不法之所有，以詐術使人將本人或第三人之
物交付者，處5 年以下有期徒刑、拘役或科或併科1 千元以下罰
金。


司法院資訊處製作；財團法人民間司法改革基金會備份。
